【裁判字號】    92,台上,3453
【裁判日期】    920626
【裁判案由】    偽造文書
【裁判全文】
最高法院刑事判決                              九十二年度台上字第三四五三號
    上   訴   人  台灣高等法院高雄分院檢察署檢察官
    上訴人即被告  甲○○
                  丙○○即鍾.
                  乙○○
右上訴人等因被告等偽造文書案件，不服台灣高等法院高雄分院中華民國八十九年十
二月六日第二審判決（八十九年度上訴字第一二九八號，起訴案號：台灣高雄地方法
院檢察署八十七年度偵字第二二四九八、二七三０六號），提起上訴，本院判決如左
：
    主  文
原判決撤銷，發回台灣高等法院高雄分院。
    理  由
本件原判決認定上訴人即被告甲○○、乙○○係高雄市前鎮區○○○路二九０號十四
樓之一金座興實業股份有限公司（下稱金座興公司）實際負責人，為商業負責人；上
訴人即被告丙○○（即鍾瑞芳）為該公司之總會計，係主辦會計人員。三人並均為從
事業務之人，明知傅家義自民國八十五年四月起至八十六年十二月止，在金座興公司
每月支領之薪資僅新台幣（下同）一萬元，猶基於犯意聯絡，於八十六年一月間，由
丙○○在傅家義八十五年度薪工資表上，盜蓋傅家義之印章，偽造其印文九枚，將傅
家義實際領取之薪資二十三萬五千元，虛偽登載為四十三萬九千三百元，再交由不知
情之會計師黃三珍，將此不實之事項登載於甲○○、乙○○、丙○○業務上作成之各
類所得扣繳暨免扣繳憑單會計憑證，及金座興公司八十五年度營利事業所得稅結算申
報書，持向財政部高雄市國稅局（下稱高雄市國稅局）申報，以虛增營業成本費用之
支出（金座興公司八十五年度申報虧損額大於該浮報額，致無漏稅額），足以生損害
於稅捐稽徵機關對於稅賦稽徵之正確性及傅家義。復於八十七年一月間，由丙○○在
傅家義八十六年度薪工資表上（未扣案），盜蓋傅家義印章，偽造其印文十二枚，將
傅家義實際領取之薪資十二萬元，虛偽登載為四十一萬三千四百元，再交予不知情之
會計師黃三珍，將此不實之事項登載於甲○○、乙○○、丙○○業務上所掌之各類所
得扣繳暨免扣繳憑單會計憑證，及金座興公司八十六年度營利事業所得稅結算申報書
，持向高雄市國稅局申報，藉此虛增營業成本費用支出之不正當方法，逃漏金座興公
司八十六年度營利事業所得稅七萬九千八百二十五元，足以生損害於稅捐稽徵機關對
於稅賦稽徵之正確性及傅家義等情。因而撤銷第一審之判決，改判論處甲○○、乙○
○、丙○○共同連續行使偽造私文書，足以生損害於公眾及他人罪刑（甲○○、乙○
○併宣告緩刑）。固非無見。
惟查：(一)商業會計法所稱之商業會計憑證，分為原始憑證及記帳憑證。所謂原始憑證
，係指證明事項之經過，而為造具記帳憑證所根據之憑證；記帳憑證則指證明處理會
計事項人員之責任，而為記帳所根據之憑證，商業會計法第十五條定有明文。又所得
稅扣繳義務人依所得稅法第八十九條第三項或同法第九十二條規定，填發免扣繳憑單
或扣繳憑單，旨在使稅捐稽徵機關蒐集及掌握課稅資料，以利稅捐稽徵。就營利事業
所得稅核課而言，依營利事業所得稅查核準則第七十一條第十一款（八十七年三月三
十一日修正前第十二款）規定，薪資支出之原始憑證，為收據或簽收之名冊，其由工
會或合作社出具之收據，應另付工人之印領清冊，職工薪資如係送交銀行分別存入各
該職工帳戶者，應以銀行蓋章證明存入之清單予以認定。故薪資扣繳暨免扣繳憑單，
僅證明年度支付員工薪資及代為扣繳綜合所得稅之金額，為徵、繳雙方課徵與申報綜
合所得稅之依據，既非造具記帳憑證所根據之憑證，亦非證明處理會計事項人員之責
任而為記帳所根據之憑證，自不屬於商業會計法第十五條所指之商業會計憑證。原判
決認定甲○○、乙○○、丙○○業務上所掌之傅家義八十五年度及八十六年度各類所
得扣繳暨免扣繳憑單，係會計憑證，其見解自有違誤；且既認甲○○、乙○○為商業
負責人，丙○○係主辦會計人員，基於犯意聯絡，明知為不實之事項，而填製不實之
會計憑證，卻未論以商業會計法第七十一條第一款之罪，併有可議。(二)公司法第八條
所稱公司負責人，在股份有限公司為董事；公司之經理人在執行職務範圍內，亦為公
司負責人。原判決理由謂甲○○、乙○○、丙○○均非公司法規定之公司負責人，即
非稅捐稽徵法第四十一條轉嫁處罰之對象，因而變更起訴法條，改論以同法第四十三
條第一項幫助納稅義務人以詐術逃漏稅捐罪（見原判決第十一面第四行至第九行）。
但依金座興公司變更登記事項卡記載，丙○○自八十四年八月十六日起至八十七年八
月十五日止，擔任該公司之董事（見二二四九八號偵查卷第五十一頁、第五十二頁）
，原判決認定本件犯罪行為時間，係八十六年一月間及八十七年一月間，適在其擔任
董事之期間內，能否謂非金座興公司之負責人？饒有再事斟酌之餘地。又依乙○○所
提「金座興公司組織系統表」之記載，甲○○、乙○○均為該公司之「總經理」（見
同上偵查卷第四十六頁）。證人周秀如亦證稱：「三家公司實際上他（甲○○）與侯
某（乙○○）都是總經理，二人都負責公司所有事務的決策……」等語（見第一審卷
第一宗第二四二頁背面）。原判決復認傅家義之各類所得扣繳暨免扣繳憑單係甲○○
、乙○○業務上作成之文書，如果無訛，則關於該扣繳暨免扣繳憑單之製作，是否亦
屬擔任經理人職務之甲○○、乙○○執行職務之範圍，而為公司負責人？亦堪深入探
求。(三)盜用他人印章所加蓋之印文，其印文係屬真正，與偽造印文不同，不在刑法第
二百十九條所定必須沒收之列。原判決認定丙○○等人盜用傳家義之印章，加蓋於薪
工資表上而偽造「傳家義」印文，因依刑法第二百十九條之規定，諭知該偽造之印文
沒收，亦有判決適用法則不當之違誤。上訴意旨指摘原判決違背法令，尚非全無理由
，應認有撤銷發回更審之原因。
據上論結，應依刑事訴訟法第三百九十七條、第四百零一條，判決如主文。
中      華      民      國    九十二    年      六      月    二十六    日
                              最高法院刑事第四庭
                                  審判長法官  紀  俊  乾
                                        法官  黃  正  興
                                        法官  劉  介  民
                                        法官  陳  東  誥
                                        法官  黃  一  鑫
      右正本證明與原本無異
                                              書  記  官
中      華      民      國    九十二    年      六      月     三十     日


司法院資訊處製作；財團法人民間司法改革基金會備份。
